【裁判字號】    88,訴,1911
【裁判日期】    890405
【裁判案由】    撤銷股東會決議
【裁判全文】
臺灣臺中地方法院民事判決     八十八年度訴字第一九一一號
    原      告    甲○○
    訴訟代理人    張繼準律師
                  張績寶律師
    被      告    台中商業銀行股份有限公司
                           設.
    法定代理人    乙○○   住.
    訴訟代理人    蘇顯騰律師
右當事人間撤銷股東會決議事件，本院判決如左：
    主      文
原告先後位之訴均駁回。
訴訟費用由原告負擔。
    事      實
甲、原告方面：
  壹、（一）先位聲明：
     （１）被告於八十八年五月十八日之股東常會會議中有關解任原告董事職務之
           決議應予撤銷。
     （２）確認被告與原告間之董事委任關係存在。
   （二）備位聲明：
     （１）確認被告於八十八年五月十八日之股東常會中有關解任原告董事職務之
           決議不成立。
     （２）確認被告與原告間之董事委任關係存在。
  貳、陳述：
   （一）原告係被告之股東，被告於八十八年五月十八日召開股東常會選舉董監事
         ，應選出董事十五名、監事五名，開票結果，原告當選董事，因原告於股
         東會議中，曾質疑原代總經理蔡裕彰及主任秘書陳明本於任職期間，妄顧
         被告公司體質虛弱，須節省開銷，竟乘改選董監事在即，大量調升主管人
         員，增加人事經費，以便攏絡人心，故要求董事會能夠外聘有能力又無包
         袱之人擔任總經理及主任秘書，此舉招致多數派股東、訴外人乙○○及楊
         天錫等人不悅，故於董監事選舉完畢後，乘部分股東已離席，即以臨時動
         議方式提出解任原告董事職務，理由為原告係廣三集團八家投資公司公開
         徵求委託書推選支持之董事候選人，應於就任時解任之，經原告當場異議
         ，因其並不知所獲選票來源為何，以此理由解任顯於法不合，惟會議主席
         不顧原告異議，仍逕付表決，此決議程序、方法有如下瑕疵：
     （１）會議記錄上記載表決時出席股數為一、一九六、○六六、四一四股，表
           決時之表決權數為一、一九六、○六六、四一四權，惟因該次臨時動議
           表決當時，部分股東已離席，故該次臨時動議所出席之股東是否達上開
           權數，顯有疑義。
     （２）原告對於解任其董事職務之議案，雖有利害關係，但會議當時並未說明
           原告有何害於公司利益之虞，且無證據足以證明原告有危害公司之情事
           ，自得對該議案行使表決權，被告不准原告加入表決，且不得代理他股
           東行使表決權，程序顯有違法。
     （３）按董監事選舉，係採累積投票制，此種制度使少數股東有被選任之機會
           ，也可防止股東操縱全部董事之選任，雖然公司法第一百九十九條規定
           ，對於董事之解任，得由股東會決議，隨時解任，並且未規定決議之方
           法，但基於保護少數股東選出之董事，免遭多數股東任意解任，故應類
           推適用公司法第一百七十二條（起訴狀誤載為第一百七十一條）第四項
           規定，不得以臨時動議方式提出，因改選董監事，包括解任原有董監事
           之意，故解任董監事，自也不得以臨時動議方式提出，此可保障少數股
           東權益，達到監督目的，也使被解任之董監事有辯解之機會，此才符合
           公司法累積投票制之精義，故被告以臨時動議之方式解任原告董事之資
           格，其召集程序顯屬違法。
     （４）又本次股東會係先由股東楊天錫提議於原告就任董事職務時解任之，同
           時由原選次多票數之被選人遞補代行職務，故此提案可分為二部分，一
           是解任原告董事職務，二是由原選次多票數者遞補，惟此二議案均未通
           過，得否再提議案解任原告，是否有違議事規則，即有疑義。
         綜上所述，被告股東會之決議程序及方法有違法之處，自應予以撤銷。
   （二）又鈞院如認前開股東會決議不得撤銷，則因該決議解任原告之理由係認原
         告乃廣三集團八家投資公司公開徵求委託書推選支持之董事候選人，然選
         舉董監事是無記名投票，何人投給原告，原告並不知情，且原告剛被選任
         ，尚未就任，根本無任何事證足認原告執行業務有重大損害公司之行為、
         或違反法令或章程之重大事項，豈可僅以上開理由任意解任？足見此決議
         內容於法不合，且違反累積投票制精神，故此決議應屬無效。
  參、證據：提出被告八十八年股東常會議事錄一件、被告八十八年三月十六日、同
  年四月一日、同年四月十三日、同年四月十五日及同年四月二十八日中人事字第一
  六四○號、第一九八八號、第二二五三號、第二三三四號及第二六○五號函各一份
  （以上均為影本）、被告八十八年股東常會議事手冊一本為證，並聲請驗票。
乙、被告方面：
  壹、聲明：如主文所示。
  貳、陳述：
    （一）被告八十八年五月十八日之八十八年股東常會上，於議程第七項「臨時動
          議」時，股東楊天錫提議：新選任之董事甲○○（按即原告）係廣三集團
          八家投資公司公開徵求委託書推選支持之董事候選人，應於就任時解任之
          ，同時由原選次多票數之被選人遞補代行職務。經主席提付表決結果，贊
          成、反對之權數未達表決時表決權總數之半數，該案不成立。隨即再經股
          東楊美麗提議將新選任之董事甲○○於就任時解任之，但不由原選次多票
          數之被選人遞補代行職務，表決結果，贊成權數超過表決時表決權總數之
          半數以上，該案表決通過，而將新任原告解任。因解任董事之股東會決議
          ，公司法並未規定須以特別決議之方式為之，故僅須有代表已發行股份總
          數過半數股東出席，出席股東表決權二分之一以上同意之普通決議方式為
          之，即為合法。而被告於八十八年五月十八日召開之八十八年股東常會，
          出席股數三○六、三二六、六九九股及委託出席股數八八九、七三九、七
          一五股，合計一、一九六、○六六、四一四股，已超過被告發行股份總數
          一、五三八、○一四、四○○股之半數以上，故該次股東常會之召開程序
          ，並無違法。又上開表決通過解任原告董事之議案，表決時出席股數為一
          、一九六、○六六、四一四股，表決權數之過半數應為五九八、○三二、
          二○七權，贊成權數則為七七六、七一六、八一二權，故該股東會決議之
          表決程序，亦屬合法。原告指表決當時有部分股東已離席一節，並無證據
          證明，且縱有其事，其贊成權數為七七六、七一六、八一二權，已逾原來
          股東表決權數之半數五九八、○三三、二○七權（答辯狀誤載為五九八、
          ○三二、二○七權），對於表決之效力，自不生任何影響。
    （二）關於解任董事之會議事項，原告為被解任之董事，就該會議事項，顯有自
          身利害關係，且依原提案意旨，原告係被告前董事長曾正仁所經營之廣三
          集團八家投資公司公開徵求委託書推選支持之董事候選人，而曾正仁等人
          又有背信損害被告一百餘億元權益情事，為對曾正仁等人追償及有關決策
          之保密計，自不容許廣三集團所支持之董事候選人再擔任被告之董事，而
          參與有關決策，原告若擔任被告之董事，自屬有害於公司利益之虞，故解
          任原告董事之議案，限制原告不得加入表決，並不得代理他股東行使表決
          權，於法並無不合。
    （三）又依公司法第一百七十二條第三、四項規定文義之反面解釋，解任董事並
          不在不得以臨時動議提出之列，最高法院八十一年台上字第三○一三號判
          決闡釋甚明，故本件股東在股東常會上以臨時動議提出解任原告董事之議
          案，並予表決通過，於法並無不合。
    （四）股東楊天錫於本次股東常會以臨時動議提出之議案係「解任，並同時遞補
          」之議案，即Ａ且Ｂ，為一個議案，並非Ａ、Ｂ兩個議案。況縱認係一個
          議案，於經表決後，非不得由其他股東再行提案表決，故原告主張，為無
          理由。
    （五）又股東會選舉董事、監察人，係採記名投票，此觀諸公開徵求委託書必須
          將擬支持之董事及監察人候選人表明，該委託書僅能投票選舉其所公告擬
          支持之董事、監察人候選人，不能投票選舉其他候選人，否則為無效票自
          明。原告既係廣三集團之八家投資公司徵求委託書擬支持之董事候選人，
          在客觀上自足以認定其有損害被告利益之虞，況解任董事，僅須股東會決
          議即可，未附理由之解任，於解任之效力，不生影響，僅於無正當理由時
          ，公司應賠償其因此所受之損害而已，故原告爭執解任其董事之決議無效
          ，顯無理由。
    參、證據：提出被告八十八年股東常會議事錄一件、徵求出席股東會委託書資料
    表及徵求委託書之書面及廣告資料一冊、台灣新生報八十八年五月三日之公告、
    被告八十八年股東常會議案表決報告、被告八十八年股東常會董事選舉票及被告
    八十八年股東常會表決票各一份（以上均為影本）為證，並聲請調取本院八十八
    年度訴字第三六七號背信刑事案卷及八十八年度訴字第五二八號違反證券交易法
    刑事案卷。
    理      由
一、原告主張被告於八十八年五月十八日召開股東常會選舉董監事，原告當選董事，
    乃被告公司股東竟以臨時動議方式提出解任原告董事職務議案，理由為原告係廣
    三集團八家投資公司公開徵求委託書推選支持之董事候選人，應於就任時解任之
    ，經原告當場異議，會議主席仍將該提案逕付表決通過，惟（1）會議記錄上雖
    記載表決時出席股數為一、一九六、○六六、四一四股，表決時之表決權數為一
    、一九六、○六六、四一四權，然因表決時，部分股東已離席，故該次臨時動議
    所出席之股東是否達上開權數，顯有疑義。（2）原告對於該議案，雖有利害關
    係，但會議當時並未說明原告有何害於公司利益之虞，且無證據足以證明原告有
    危害公司之情事，被告不准原告加入表決，且不得代理他股東行使表決權，程序
    顯有違法。（3）公司法第一百九十九條雖規定董事得由股東會決議，隨時解任
    ，且未規定決議之方法，但為保障少數股東權益，避免少數股東選出之董事遭多
    數股東任意解任，符合公司法累積投票制之精義，應類推適用公司法第一百七十
    二條第四項規定，不得以臨時動議方式提出，因改選董事，包括解任原有董事之
    意，故被告以臨時動議方式解任原告董事之資格，其召集程序顯屬違法。（4 ）
    又本次股東會係先由股東楊天錫提議於原告就任董事職務時解任之，同時由原選
    次多票數之被選人遞補代行職務，故此提案可分為二部分，一是解任原告董事職
    務，二是由原選次多票數者遞補，然該二議案均未通過，得否再提議案解任原告
    及是否違反議事規則，即有疑義，是被告股東會之決議程序及方法既有上述違法
    之處，自應予以撤銷；又前開股東會決議如認不得撤銷，則因選舉董事是無記名
    投票，何人投給原告，原告並不知情，且原告剛被選任，尚未就任，並無何事證
    足認原告執行業務有重大損害公司之行為、或違反法令或章程之重大事項，乃被
    告竟以原告係廣三集團八家投資公司公開徵求委託書推選支持之董事候選人為由
    任意解任原告，足見此決議內容於法不合，且違反累積投票制精神，應屬無效等
    情，因求為命：先位聲明：被告於八十八年五月十八日之股東常會會議中有關解
    任原告董事職務之決議應予撤銷，確認兩造間之董事委任關係存在；另備位聲明
    ：確認上開股東常會中有關解任原告董事職務之決議不成立，確認兩造間之董事
    委任關係存在之判決。
二、被告則以股東楊天鍚於八十八年股東常會臨時動議時提議：新選任之董事甲○○
    係廣三集團八家投資公司公開徵求委託書推選支持之董事候選人，應於就任時解
    任之，同時由原選次多票數之被選人遞補代行職務，該案經表決結果並不成立，
    旋又經股東楊美麗提案將新選任之董事原告於就任時解任之，但不由原選次多票
    數之被選人遞補代行職務，經表決通過，將原告解任。而因解任董事之股東會決
    議，公司法並未規定須以特別決議之方式為之，故僅須有代表已發行股份總數過
    半數股東出席，出席股東表決權二分之一以上同意之普通決議方式為之，即為合
    法。被告於八十八年五月十八日召開之八十八年股東常會，出席股數三○六、三
    二六、六九九股及委託出席股數八八九、七三九、七一五股，合計一、一九六、
    ○六六、四一四股，已逾被告發行股份總數一、五三八、○一四、四○○股之半
    數以上，且上開表決通過解任原告董事之議案，表決時贊成權數為七七六、七一
    六、八一二權，亦已逾出席股東表決權之半數五九八、○三三、二○七權以上，
    故該次股東常會之召開程序及決議之表決程序，並無違法。又原告既為被解任之
    董事，則關於解任董事之會議事項，顯有自身利害關係，且原告係被告前董事長
    曾正仁所經營之廣三集團八家投資公司公開徵求委託書推選支持之董事候選人，
    而曾正仁等人又有背信損害被告一百餘億元情事，為對曾正仁等人追償及有關決
    策之保密計，如容許該集團所支持之董事候選人再擔任被告之董事，而參與有關
    決策，自有害於公司利益之虞，故解任原告董事之議案，限制原告不得加入表決
    ，並不得代理他股東行使表決權，於法並無不合。再者，依公司法第一百七十二
    條第三、四項規定文義之反面解釋，解任董事並非不得以臨時動議提出，故於股
    東常會上以臨時動議提出解任原告董事之議案，於法亦無不合。又股東楊天錫於
    股東常會所提出之議案，係「解任，並同時遞補」一個議案，並非二個議案，經
    表決後，再由其他股東另行提案表決，並未違反議事規則。另解任董事僅須股東
    會決議即可，未附理由之解任，於解任之效力，不生影響，僅於無正當理由時，
    公司應賠償其因此所受之損害而已，是原告主張被告股東會以其係廣三集團八家
    投資公司公開徵求委託書推選支持之董事候選人為由，解任其董事之決議係屬無
    效，顯無理由等語，資為抗辯。
三、本件原告主張其係被告股東，並於被告八十八年五月十八日召開之股東常會中被
    選任為董事，惟被告之股東旋即以臨時動議方式提出解任原告董事議案，雖經被
    告當場表示異議，惟該提案仍經表決通過，於原告就任董事時予以解任之事實，
    為兩造所是認，並有原告提出之被告八十八年股東常會議事錄影本一份附卷可稽
    ，自堪信為真正。原告雖主張表決時，出席股東大多已離去，故出席之股東是否
    已達股東常會議事錄上所記載之上揭出席股數及表決權數，顯有疑義云云。惟按
    ，董事得由股東會之決議，隨時解任；但定有任期者，如無正當理由而於任滿前
    將其解任時，董事得向公司請求賠償因此所受之損害，公司法第一百九十九條定
    有明文，準此，董事無論有無任期之訂定，均得由股東會決議隨時解任之，至於
    有無正當理由，則非所問。且因公司法並未對解任董事之決議特別規定其表決比
    例，而被告章程就此亦未特別規定出席股東會股東所代表股權之最低比率，此有
    原告提出之被告八十八年股東常會議事手冊一本在卷可參，故解任董事之股東會
    決議，應依公司法第一百七十四條及被告章程第十七條之規定，以普通決議為之
    ，亦即應有代表已發行股份總數過半數股東之出席，以出席股東表決權過半數之
    同意行之，而此所指出席股東之法定數額，係以股份數為依據，至其表決，則係
    就出席股東表決權計算之，不以表決時實際出席股數為準。觀之卷附被告八十八
    年股東常會議事錄之記載，被告已發行股份總數為一、五三八、○一四、四○○
    股，而其於八十八年五月十八日所召集之八十八年股東常會，出席股東所代表之
    股份數合計為一、一九六、○六六、四一四股，已逾被告所發行股份總數之半數
    以上，故被告所召開之上開股東會，出席股東代表之股數顯已達法定數額。且被
    告之股東以臨時動議方式，提出解任任原告董事之議案，經表決結果，贊成之議
    決權數共計七七六、七一六、八一二權，亦已逾出席股東表決權之半數五九八、
    ○三三、二○七權以上，故而，縱使本件解任原告董事之議案表決前有出席之股
    東中途退席未參與表決，扣除該退席股東之股數，已不足被告已發行股份總數二
    分之一，然公司法及被告章程就此並無不得為決議之規定，且表決，既係就出席
    股東表決權以為計算，不以表決時實際出席股數為準，已如上述，是該議決事項
    既經股東會出席股東表決權過半數決議，則揆諸首開規定及說明，被告前開解任
    原告董事之股東會決議，其決議方法自無違反法令或章程情形。故原告此之主張
    ，於法未合，並非可採。
四、嗣原告雖又主張其對於解任原告董事職務之議案，雖有利害關係，但無事證可證
    明其有害於公司利益之虞，自得對該議案行使表決權，被告不准原告加入表決，
    且不得代理他股東行使表決權，程序顯有違法云云。惟按，股東對於會議之事項
    ，有自身利害關係致有害於公司利益之虞時，不得加入表決，並不得代理他股東
    行使其表決權，為公司法第一百七十八條所明定，而參酌公司法第一百九十九條
    關於解任董事，既未如同法第一百九十八條第二項就董事之選任設有排除第一百
    七十八條規定適用之明文，自應認公司法第一百七十八條之規定於股東會決議解
    任董事時亦有適用。因此，原告既係被告上開股東會解任董事議案被解任對象之
    董事，則原告顯然將因該事項之決議，而有喪失擔任被告董事地位之可能，是原
    告對該解任董事議案，自有自身利害關係。再者，被告董事之選舉係採單記名累
    積投票法，此觀之卷附被告董事及監察人選舉辦法第二條之規定甚明，再參酌被
    告提出之董事選票，其上載有出席證編號、被選舉人戶號及戶名，暨選舉權數等
    欄，可知被選任為被告之董事究係由何人支持當選，只須視該選票出席證編號之
    記載即可輕易查知投票股東姓名。今原告於八十八年五月十八日股東常會中被選
    任為董事，因其係被告前董事長曾正仁所經營廣三集團八家投資公司公開徵求委
    託書推選支持之董事候選人，有被告提出卷附之徵求出席股東會委託書資料表及
    徵求委託書之書面及廣告資料一冊，暨台灣新生報八十八年五月三日之公告一份
    可按，而曾正仁之前擔任被告董事長時，又因辦理授信核貸業務有失誠信正當，
    並有背信之嫌，不符財政部所訂「銀行負責人應具備資格條件準則」之規定，而
    遭財政部依法予以解任，此有被告八十八年股東常會議事錄一份在卷可參，是原
    告擔任被告業務執行機關之董事，對被告而言，關係不可謂不大，因而原告對於
    解任其董事之議案，自可認有害於公司利益之虞。是則，被告依公司法第一百七
    十八條之規定，不准原告就上開解任董事議案加入表決，亦不得代理他股東行使
    其表決權，於法並無不合，是原告首揭主張，要無可取。
五、又原告雖另主張為保障少數股東權益，避免少數股東選出之董事遭多數股東任意
    解任，符合公司法累積投票制之精義，解任董事應類推適用公司法第一百七十二
    條第四項規定，不得以臨時動議方式提出云云。惟按公司法第一百七十二條第三
    項規定，股東會之召集通知及公告，應載明召集事由。同條第四項但書更明定，
    改選董事、監察人、變更章程或公司解散或合併之事項，應在召集事由中列舉，
    不得以臨時動議提出。依此可知，「解任董事」並非公司法第一百七十二條第四
    項所定不得以臨時動議之事項，則於股東常會中以臨時動議方式提出解任董事議
    案，即非法所不許。從而，被告上開股東常會以臨時動議方式提出解任原告董事
    議案，揆之前揭說明，該股東會之召集程序自難謂有何違法可言。是原告之主張
    ，自難憑採。
六、原告雖又主張本次股東會係先由股東楊天錫提案解任原告董事職務，同時由原選
    次多票數之被選人遞補代行職務，故此提案可分為「解任原告董事職務」及「由
    原選次多票數者遞補」二部分，該二議案既均未通過，得否再提議案解任原告及
    是否有違議事規則，實有疑義云云。然觀之卷附被告議事規則第一條定明：本公
    司股東會除法令另有規定外，應依本規範辦理。且該議事規則第十八條亦載明：
    同一議案有修正案或替代案時，由主席併同原案定其表決之順序。如其中一案已
    獲通過時，其他議案即視為否決，勿庸再行表決。依此可知，原議案提出後，並
    不排除提出原案之修正案或替代案，只不過須併同原案定其順序提付表決。查被
    告前開股東常會，訴外人即股東楊天錫雖於會中先以臨時動議方式提案：八十八
    年五月十八日新選任之董事甲○○，係廣三集團八家投資公司公開徵求委託書推
    選支持之董事候選人，應於就任時解任之，同時由原選次多票數之被選人遞補代
    行職務，惟該案經表決結果，因贊成、反對之權數未達表決時表決權總數之半數
    ，並不成立。其後訴外人即股東楊美麗乃另提案：八十八年五月十八日新選任之
    董事甲○○，係廣三集團八家投資公司公開徵求委託書推選支持之董事候選人，
    應於就任時解任之，但不由原選次多票數之被選人遞補代行職務，該案經提付表
    決結果，贊成權數超過表決時表決權總數之半數以上而獲通過，此有原告提出之
    被告八十八年股東常會議事錄一份附卷可參，而由訴外人楊天錫及楊美麗先後所
    提上開二議案內容觀之，顯見該等議案係不同之二議案，是訴外人楊美麗於訴外
    人楊天錫所提解任董事議案經表決不成立後，再提與該議案內容不同之解任原告
    董事議案，並經表決通過，核與前揭被告議事規則之規定並未有所違背。乃原告
    竟主張訴外人楊美麗於訴外人楊天錫所提之解任董事議案不獲通過後，再提議案
    解任原告，有違議事規則云云，顯於法無據，要無足取。
七、綜上所述，被告八十八年五月十八日股東常會有關解任原告董事職務之決議，其
    召集程序及決議方法並無違反法令或被告章程之情形，是原告以該股東會決議之
    程序及方法有瑕疵、違法為由，訴請撤銷上開解任原告董事之決議，並確認兩造
    間之董事委任關係存在，揆諸前揭說明，即屬無據，應予駁回。
八、又原告雖另主張若認上開股東會決議不得撤銷，則因該決議係以原告乃廣三集團
    八家投資公司公開徵求委託書推選支持之董事候選人為由將之解任，然選舉董事
    是無記名投票，原告並不知其係何人投票支持，且原告尚未就任，並無何事證可
    認其執行業務有重大損害公司之行為、或違反法令或章程之重大事項，乃竟以上
    開理由將原告任意解任，足見該決議內容於法不合，應屬無效云云。惟公司法第
    一百九十九條既規定，董事無論有無任期之訂定，及是否有無正當理由，均得由
    股東會之決議，隨時予以解任，僅於定有任期者，如無正當理由，而於任期屆滿
    前將之解任者，董事得向公司請求賠償因此所受之損害而已，已如前述，準此可
    知，被告前開股東會決議將原告予以解任，縱令其理由並非正當，然此亦僅係原
    告得否向被告請求賠償其因此所受損害之問題，尚不得執此率認該解任原告董事
    之決議內容有何不法。是原告遽以被告上開股東會決議將之解任，其理由並非正
    當為由，主張該決議應為無效云云，尚屬無據，從而，原告訴請確認該決議不成
    立及兩造間之董事委任關係存在，揆之前揭說明，亦無理由，應予駁回。
九、綜上所述，原告主張被告上開股東會決議程序及決議方法於法有違，及該決議內
    容於法不合等情，既均不可採，則原告據此所為本件訴訟之先備位聲明，即均無
    理由，自均應予以駁回。
十、本件事證已臻明確，兩造其餘攻擊防禦方法及舉證，與本件判決結果並無影響，
    爰不一一論述，附此說明。
十一、據上論結，本件原告之訴為無理由，依民事訴訟法第七十八條判決如主文。
中      華      民      國    八十九    年      四      月      五      日
                                  臺灣臺中地方法院民事庭
~B法    官  吳美蒼
右正本證明與原本無異。
中      華      民      國    八十九    年      四      月      十一    日
~B書記官   王茵茵


司法院資訊處製作；財團法人民間司法改革基金會備份。
